【裁判字號】    97,上訴,1307
【裁判日期】    971023
【裁判案由】    業務過失致死
【裁判全文】
臺灣高等法院高雄分院刑事判決        97年度上訴字第1307號
上  訴  人
即  被  告  丁○○
選任辯護人  楊水柱律師
上列上訴人因業務過失致死案件，不服臺灣屏東地方法院96年度
訴字第125 號中華民國97年3 月31日第一審判決（起訴案號：臺
灣屏東地方法院檢察署95年度偵字第2535號），提起上訴，本院
判決如下：
     主  文
上訴駁回。
     事  實
一、丁○○係「俊男1 」漁筏（編號CT RPT3328號）之所有人兼
    船長，平日駕駛漁筏載客出海釣魚收取報酬，為從事駕駛漁
    筏業務之人。丁○○本應注意其所有漁筏未經核准兼營娛樂
    漁業，不得經營載客海釣之娛樂漁業，亦應注意載客出海釣
    魚時，應事先蒐集海象資料、設置相關救生設備及要求乘客
    穿著救生衣，復無不能注意之情事，竟於民國93年8 月20日
    上午零時55分許，疏未注意事先蒐集海象資料、設置相關救
    生設備及要求乘客穿著救生衣，即違反規定貿然駕駛上開漁
    筏搭載洪明宏、丙○○、戊○○、己○○自屏東縣恆春鎮後
    壁湖漁港報關出港，至蘭嶼附近從事海釣。嗣於同年8 月22
    日下午5 時許，丁○○得知艾利颱風即將來襲，乃決定折返
    ，又因對龍坑附近海域之海象不明瞭，乃於同日下午11時許
    ，行經龍坑附近海域時，突遭長浪襲擊，漁筏因而翻覆，丁○○及洪明宏等4 人均落海。其後，丁○○、丙○○、戊○○、己○○均自行奮力游上岸，洪明宏則失去蹤跡，因洪明
    宏無救生設備，且經搜救未果，迄今亦無音訊，應已發生死
    亡結果。
二、案經洪明宏之女甲○○、乙○○訴由臺灣屏東地方法院檢察
    署檢察官偵查起訴。
     理  由
一、證據能力之說明：證人己○○於警詢陳述陳述雖係審判外之
    陳述，但其於警詢陳述船長沒要求穿上救生衣等語，核與審
    判中陳述不相符合，經審酌並無證據顯示證人己○○於警詢
    陳述非出於自由意志，且警詢陳述較接近案發時點，記憶應
    較為清晰，依其陳述時之外部附隨環境或條件，尚非有計畫
    、蘊藏特定動機或昧於感情所為，錯誤性及虛偽性較無可能
    ，故證人己○○警詢之陳述有較可信之特別情況，且為證明
    犯罪事實存否所必要，依刑事訴訟法第159 條之2 規定，自
    得為證據。
二、訊據上訴人即被告丁○○（下稱被告）否認有業務過失致人
    於死犯行，辯稱其駕駛之漁筏係因驟遭長浪襲擊始造成翻船
    ，而長浪乃無法事先防範，故其並無過失，且洪明宏亦未能
    證明已死亡等語。
三、經查：
    (一)被告駕駛漁筏搭載洪明宏、丙○○、戊○○、己○○於上
      開時、地因突遭長浪襲擊，漁筏因而翻覆，造成被害人洪
      明宏落海失蹤之事實，業據證人己○○於原審審理中結證
      明確 (見原審卷第50～54頁），亦迭經被告陳述在卷。又
      被害人洪明宏因漁筏驟遭長浪襲擊翻船而落海，遭此特別
      災難，且經多方搜救未果，其於海象多變之外海落水，在
      無進食機會及醫療救助之情況下，存活之機會微乎其微，
      乃眾所皆知之事，況被害人洪明宏自93年8 月22日事故發
      生，迄今已逾5 年，從無任何音訊，按諸通常事理，足認
      其已死亡，應無疑義。
    (二)被告之漁筏未經核准兼營娛樂漁業，且被告未事先蒐集海
      象資料、設置相關救生設備及要求乘客穿著救生衣之情，
      已經證人己○○於警詢陳稱：「船上沒有放救生設備，船
      長也沒要求我們穿上救生衣」等語（見他字卷第101 頁）
      ，而被告於警詢、偵查、原審審理中亦分別陳稱：「船上
      沒有救生設備，因為作業漁船沒有人在穿救生衣，所以沒
      有要求釣客穿救生衣」、「一般我們出海都不會拿救生衣
      ，我船上也沒有任何救生衣及救生設備，我出海也從來沒
      有發生過事情，所以就沒想到要放這些東西」、「我的漁
      船沒有放救生設備，漁筏都放冰箱，沒有放救生衣」、「
       (問：你有無申請娛樂營業執照？）沒有」、「 (問：是
      否知道龍坑海域那邊的海浪很危險？）不知道」、「 (問
      ：是否知道龍坑海域那邊不能把船開太近？）我之前不知
      道，我是出事，被浪打上來時，看到龍坑海域那邊的浪，
      才知道龍坑海域那邊的浪那麼大」等語（見他字卷第100
      頁、偵卷第17頁、本院卷第14頁反面、第57頁、第58頁正
      、反面）。是被告所有之漁筏既未經核准兼營娛樂漁業，
      且被告未事先蒐集海象資料、設置相關救生設備及要求乘
      客穿著救生衣，應可認定。
    (三)至證人己○○於原審審理中雖結雖稱其自己有準備救生衣
      ，且於海釣時有穿救生衣，船上有海棉發泡之浮筒等語 (
      見原審卷第51頁反面、第52頁）。然證人己○○於偵查中
      結證稱：「這次出海我也未穿救生衣」等語（見他字卷第
      123 頁），是證人己○○就其有無穿著救生衣一節，證述
      已前後不符，況縱認證人己○○有穿著救生衣，但證人己○○原審審理中亦結證稱不記得被害人洪明宏有無穿著救
      生衣等語（見原審卷第51頁反面），故不得以證人己○○
      有穿著救生衣，據此證明被害人洪明宏有穿著救生衣，亦
      不得因此即免除被告之責任。是證人己○○於原審之上開
      證述，尚不足以作為被告有利之認定。又被告於原審及本
      院審理中均陳述船上有放大的保麗龍球（塊），作用是將
      船錨自海中拉起（見原審卷第98頁反面、本院卷第77頁）
      ），顯見被告漁筏上所設置之保麗龍球（塊）非屬救生設
      備甚明。
    (四)按娛樂漁業管理辦法第6 條、第17條分別規定：「經營娛
      樂漁業之漁船，其總噸位以一噸以上未滿五十噸者為限。
      舢舨、漁筏不得經營娛樂漁業。但對於類似潟湖等具天然
      屏障之一定水深沿岸海域，直轄市或縣（市）政府得劃定
      特定水域並訂定管理法規，核准舢舨、漁筏兼營娛樂漁業
      。」、「漁業人或船長應遵守下列規定：一、出海前蒐集
      氣象及海象資料，並向乘客說明之；當地預報風力達六級
      以上或認為氣象或海象不佳，對乘客有安全顧慮時，應即
      停止出海。二、出海前向乘客說明相關救生設備，並要求
      乘客應穿著救生衣始准出海。」。被告既未經核准兼營娛
      樂漁業，本不得經營載客海釣之娛樂漁業，且被告駕駛漁
      筏從事海上作業已有7 、8 年，已經被告陳明在卷 (見原
      審卷第57頁反面），故被告應知悉海中海流、潮汐、暗礁
      、漩渦、海相、氣候等自然現象深奧莫測，危險性甚高，
      被告即應注意事先蒐集海象資料、設置相關救生設備及要
      求乘客穿著救生衣，而依當時情形，被告並無不能注意之
      情事，詎被告竟疏未注意，致漁筏驟遭長浪襲擊而翻覆，
      造成被害人洪明宏落海失蹤，迄今仍未尋獲，應已死亡，
      被告有過失責任甚明。再被告之過失行為與被害人洪明宏
      死亡間有相當因果關係。
    綜上所述，被告因過失致人於死，事證明確，犯行堪以認定
    。
四、按行為後法律有變更者，適用行為時之法律。但行為後之法
    律有利於行為人者，適用最有利於行為人之法律，刑法第2
    條第1 項定有明文。經查，被告行為後，刑法已經修正，依
    95年7 月1 日修正公布施行之刑法第33條第5 款規定：「五
    、罰金：新臺幣1 千元以上，以百元計算之。」，是依修正
    後刑法第33條第5 款規定，罰金之法定刑為新台幣1 千元以
    上。而依修正前刑法第33條第5 款規定：「五、罰金：一元
    以上」，且依罰金罰鍰提高標準條例第1 條規定提高10倍，
    故依修正前之刑法第33條第5 款規定，罰金之法定刑為新台
    幣30元以上。從而，比較修正前、後之刑法第33條第5 款規
    定，以修正前之刑法第33條第5 款規定較有利於被告。
五、被告係漁筏之所有人兼船長，平日以漁筏載客出海海釣而收
    取報酬，已經被告陳明，為從事業務之人。核被告所為，係
    犯刑法第276 條第2 項之業務過失致死罪。
六、原審認被告罪證明確，因而適用刑法第2 條第1 項前段、第
    276 條第2 項、刑法施行法第1 條之1 規定，並審酌被告以
    漁筏載客出海，竟未備有安全設備，因而造成被害人洪明宏
    死亡之結果，過失程度非輕，且行為後未坦承犯行，亦迄未
    賠償被害人家屬而達成民事和解，並兼衡被告素行尚可、高
    中畢業，智識程度尚佳、家庭經濟小康，生活狀況不差等一
    切情狀，量處宣告刑有期徒刑1 年4 月，又說明被告犯罪時
    間在96 年4月24日之前，合於減刑規定，應依中華民國九十
    六年罪犯減刑條例第2 條第1 項第3 款規定減其宣告刑2 分
    之1 。其認事用法，核無不合，量刑亦屬允當。被告上訴意
    旨否認犯罪，指摘原判決不當，為無理由，應予駁回。
據上論斷，應依刑事訴訟法第368條，判決如主文。
本案經檢察官郭振昌到庭執行職務。
中    華    民    國    97    年    10    月    23    日
                  刑事第八庭    審判長法  官   洪兆隆
                                      法  官   陳志銘
                                      法  官   郭玫利
以上正本證明與原本無異。
如不服本判決應於收受本判決後10日內向本院提出上訴書狀，其
未敘述上訴理由者，並得於提起上訴後10日內向本院補提理由書
狀（均須按他造當事人之人數附繕本）「切勿逕送上級法院」。
中    華    民    國    97    年    10    月    23    日
                                      書記官   楊茱宜
附錄本判決論罪科刑法條
中華民國刑法第276條第2項：
從事業務之人，因業務上之過失犯前項之罪者，處5 年以下有期
徒刑或拘役，得併科3 千元以下罰金。


司法院資訊處製作；財團法人民間司法改革基金會備份。
